【裁判字號】    90,台上,1785
【裁判日期】    901011
【裁判案由】    確認買賣關係不存在等
【裁判全文】
最高法院民事判決                                九十年度台上字第一七八五號
    上  訴  人  美洲國際高爾夫股份有限公司（即千晃股份有限公司）
    法定代理人  田忠孝
    訴訟代理人  陳 麗 珍律師
    上  訴  人  甲 ○ ○
    訴訟代理人  陳 俊 明律師
右當事人間請求確認買賣關係不存在等事件，兩造對於中華民國九十年七月三日台灣
高等法院第二審更審判決（八十九年度上更(四)字第四三八號），各自提起上訴，本院
判決如左：
    主  文
原判決除假執行部分外廢棄，發回台灣高等法院。
    理  由
本件上訴人千晃股份有限公司（下稱千晃公司）之名稱已變更為美洲國際高爾夫股份
有限公司（下稱美洲公司），有其提出之經濟部公司執照及桃園縣政府營利事業登記
證影本可憑，應逕列變更後之美洲公司為當事人，合先明。
次查，上訴人美洲公司起訴主張：伊之前身千晃公司於民國八十一年九月九日與對造
上訴人訂立不動產買賣契約，以總價金新台幣（下同）一千九百萬元，向其買受如原
判決附表（下稱附表）所示之不動產，已支付價金五百五十萬元；嗣發現系爭建物即
門牌號碼台北市士林區○○○路一一之二號七樓建物（下稱系爭建物）並無土地應有
部分，所登記土地之應有部分實為地下室停車位所有。經伊委託中華徵信所企業股份
有限公司（下稱中華徵信所）評估結果，系爭不動產之總值亦僅六百七十二萬五千一
百八十七元。乃對造上訴人竟隱匿系爭建物無土地應有部分之事實，未盡其告知義務
，致伊受詐欺而買受，自得撤銷該意思表示。又系爭建物既無土地權利，即有減少價
值與通常效用之瑕疵，其故意不告知瑕疵，應負物之瑕疵擔保責任，伊已於八十一年
十月十二日以存證信函向之表示解除契約；再依民法第九十二條第一項規定，以起訴
狀繕本之送達撤銷該受詐欺所為買賣之意思表示等情。求為確認兩造間於八十一年九
月九日就附表所示不動產所為買賣關係不存在，及命對造上訴人返還五百五十萬元並
自訴狀繕本送達翌日（八十一年十一月十四日）起加付法定遲延利息之判決。
上訴人甲○○則以：伊於訂約時已將系爭不動產登記謄本及所有權狀交對造上訴人閱
覽，就系爭土地應有部分換算面積僅一坪多，亦為代理對造上訴人之林素珍於訂約時
所明知，雙方始因議價而以一千九百萬元成交。伊既無詐欺之行為，對造上訴人主張
受詐欺，據以撤銷買賣契約，自非有理。況對造上訴人未依約給付買賣價金，經伊發
函催告無效果後已解除買賣契約，沒收其支付之價金，其請求返還價金五百五十萬元
，亦非正當等語。資為抗辯。
原審就第一審所為美洲公司敗訴之判決，一部予以廢棄，改判確認兩造間如附表所示
不動產所為買賣關係不存在，並命甲○○給付三百六十萬元之本息。一部仍予維持，
駁回美洲公司之上訴，無非以：依系爭買賣標的物之土地、建物登記謄本及買賣所有
權移轉契約書等件記載，暨證人劉如蔡之結證美洲公司主張系爭建物並無土地應有部
分，固非無據。惟現行土地法及土地登記法規，均未對建物與基地之關係作明確之規
定，持有建物所有權者應取得多少基地持分，係基於契約自由原則由當事人自行依民
法及有關規定訂定。業據台北市士林地政事務所函覆在卷。而系爭建物係由原所有權
人「吳祖德」於七十三年二月二十四日贈與「陳蘭」，再由「陳蘭」出賣於「劉如蔡
」，遞予轉賣與甲○○，於各該所有權移轉，均未併同基地應有部分為之。則「吳祖
德」既原為系爭基地共有人之一，因與其他地主合建而取得系爭建物之所有權，有土
地登記簿謄本、台北市士林地政事務所之登記申請書為憑，其單獨出贈系爭建物所有
權時，復無特別情事可解釋其真意係限於贈屋而無基地之使用，依最高法院四十八年
臺上字第一四五七號判例意旨，自應推斷吳祖德及其後手均默許系爭建物之承買人繼
續使用其基地。縱使系爭建物就其坐落之基地並無應有部分，仍不致使之成為違建而
必遭拆除，其效用即不因此而有減損。美洲公司據此主張系爭建物有瑕疵云云，委無
足取。雖系爭不動產經中華徵信所勘估之時值僅六百七十二萬五千一百八十七元。然
不論該鑑價較抵押權人台灣銀行委請泛亞不動產鑑定股份有限公司鑑價金額一千八百
六十四萬零九百九十四元，相差甚多，是否堪採，已非無疑；況兩造就買賣標的物，
係分別依其考量，始以一千九百萬元成交，其價金果有過高情事，亦屬當事人契約自
由原則之具體實現。從而，不論依通常交易觀念，或當事人之契約，系爭不動產均無
瑕疵可言。美洲公司以此為由，解除兩造間之買賣契約，洵非正當。次查系爭建物，
既無土地應有部分，此與一般不動產買賣之交易習慣有所不符，本於誠信原則，甲○
○即應負有告知美洲公司之義務。甲○○與美洲公司之代理人林素珍訂約之際，就此
或避而不談，或僅告以：「房屋及停車位之土地持分共若干」云云，己分別經證人陳
明月（嗣改名陳紫玥）及蔡中信結證明確。顯見甲○○對系爭建物無土地應有部分之
交易上重要事項，先後以單純緘默或積極欺罔之方式，對於美洲公司之代理人林素珍
刻意隱瞞，自應構成民法第九十二條第一項所謂之詐欺。美洲公司原得於發見詐欺後
一年內，撤銷買受系爭不動產之意思表示。但在其依法撤銷前，該買賣尚非為無效之
法律行為，美洲公司仍負履行買賣契約之義務。是依兩造間買賣契約第二條第三款約
定，美洲公司應於土地增值稅、契稅單核下領到後三日內支付第三次款四百萬元。而
甲○○本於該約定，已委由陳雪芬律師於八十一年十一月五日函催美洲公司於五日內
給付第三次價款四百萬元，並表明「逾期逕為解除契約不另通知」之意旨，此有陳雪
芬律師事務所函、美洲公司所委任之易定芳律師之收件回執為證，易定芳律師於八十
一年十一月六日收受該催告信函後，美洲公司既未於甲○○限期五日之相當期間內付
款，其抗辯甲○○催繳價款違反誠信原則云云，即非有理。甲○○解約之意思表示自
因停止條件之成就，而於八十一年十一月十二日生效。雖美洲公司旋於八十一年十一
月六日提起本件訴訟，並以起訴狀向甲○○為撤銷買受系爭不動產之意思表示，然該
書狀繕本遲至八十一年十一月十三日始經送達甲○○，斯時兩造間買賣契約已因甲○
○行使解除權而不復存在，顯無從再為撤銷。美洲公司主張撤銷雙方之買賣契約云云
，為無足取。系爭買賣契約，既經甲○○合法解除，依契約第十條前段約定：「倘甲
方（指美洲公司）不買或不按約定日期付款，經乙方（指甲○○）定期催告仍不給付
時，願將既付價款全部由乙方無條件沒收，抵作違約金，並解除本約……。」等內容
，甲○○主張依約沒收美洲公司已付價款五百五十萬元抵作違約金等語，原非無據，
惟審酌兩造訂約後，台北市房地產價格呈下滑走勢，迄今未見復甦，美洲公司扣留不
動產所有權狀迄未返還，致甲○○始終未能處分系爭不動產，甲○○所受房價下跌之
損害尚非輕微，及甲○○就買賣標的物未善盡告知義務，亦非完全不可歸責等情，認
為兩造約定以美洲公司已繳價金五百五十萬元作為懲罰性違約金，尚嫌過高，應以系
爭不動產買賣總價之一成即一百九十萬元為相當。準此，就超過上開部分之三百六十
萬元本息，甲○○仍應負返還美洲公司之義務等詞。為其判斷之基礎。
查美洲公司以系爭不動產有瑕疵為由，解除兩造間之買賣契約，洵非正當，其在甲○
○合法解除契約後，顯無從再為撤銷，均為原審所認定，則美洲公司主張之訴訟標的
所行使之請求權，自屬無理。原審不察，竟將甲○○合法解除契約之法律上利益歸之
於美洲公司，而為甲○○敗訴之判決，於法難謂無違。其次，甲○○就系爭建物無基
地應有部分之交易上重要事項，先後以單純緘默或積極欺罔之方式，對美洲公司刻意
隱瞞，構成民法第九十二條第一項所謂之詐欺，為原審所確定之事實。果爾，美洲公
司於八十一年十一月六日收受甲○○催其於五日內給付第三次價款四百萬元，並表明
「逾期逕為解除契約不另通知」之函件後，除於甲○○所定之催告期限及民法第九十
三條所定之除斥期間內之八十一年十一月六日即向第一審法院提起本件訴訟（見第一
審卷第五頁）外，復於八十一年十一月十一日致函甲○○，指摘其上開詐欺之違約行
為，要求返還已付價金（見原審卷第七二、七三頁）。倘甲○○之詐欺確屬違約行為
，美洲公司是否不得拒繳第三次價款﹖甲○○催告函所稱之「逾期逕為解除契約不另
通知」是否足生解除契約之效力？茍認甲○○之解除契約可發生效力，是否使「詐欺
者」反成為合法而與誠信原則無悖﹖均非無審酌之餘地。另依原審認定：系爭建物縱
無基地應有部分，仍不致使之成為違建而必遭拆除，其效用即不因此而有減損，兩造
就買賣標的物，係分別依其考量，始以一千九百萬元成交，其價金果有過高情事，亦
屬當事人契約自由原則之具體實現。從而，不論依通常交易觀念，或當事人之契約，
系爭建物均無瑕疵可言云云，則甲○○刻意隱瞞系爭建物無基地應有部分之行為，似
並不足對美洲公司生何損害，能否構成民法第九十二條第一項所謂之詐欺，實滋疑義
。原審胥未明確調查審認，遽以前開理由各為兩造一部不利之判決，自欠允洽。兩造
上訴論旨，各自指摘原判決對其不利部分為不當，求予廢棄，非無理由。
據上論結，本件兩造上訴均為有理由，依民事訴訟法第四百七十七條第一項、第四百
七十八條第一項，判決如主文。
中      華      民      國     九十     年      十      月     十一     日
                              最高法院民事第七庭
                                  審判長法官  蘇  茂  秋
                                        法官  徐  璧  湖
                                        法官  朱  建  男
                                        法官  曾  煌  圳
                                        法官  李  慧  兒
      右正本證明與原本無異
                                              書  記  官
中      華      民      國     九十     年      十      月    二十三    日


司法院資訊處製作；財團法人民間司法改革基金會備份。
